【裁判字號】    97,上訴,1860
【裁判日期】    970904
【裁判案由】    詐欺等
【裁判全文】
臺灣高等法院刑事判決                97年度上訴字第1860號
  上  訴  人  臺灣板橋地方法院檢察署檢察官
  上  訴  人
  即  被  告  戊○○
  上  訴  人
  即  被  告  午○○
  共      同
  選任辯護人  蘇漢祥律師
上列上訴人因被告詐欺等案件，不服臺灣板橋地方法院95年度訴
字第1858號，中華民國97年 2月22日第一審判決（起訴案號：臺
灣板橋地方法院檢察署94年度偵字第6010號、95年度偵字第3804
號；移送併辦案號：96年度偵字第2510號、2511號），提起上訴
，本院判決如下：
    主  文
原判決撤銷。
戊○○以犯詐欺為常業，處有期徒刑壹年貳月，減為有期徒刑柒
月。扣案如附表一編號1、3、4、6、7、8、9、附表二編號1Ａ、
1Ｂ、1Ｃ、1Ｄ、1Ｅ、1Ｆ、6Ａ、6Ｂ、6Ｃ、7Ａ、9Ａ所示偽造
之署押，均沒收。
午○○以犯詐欺為常業，處有期徒刑壹年，減為有期徒刑陸月。
扣案如附表一編號2、5、附表二編號2A、2B、2C、2D、2E、5A、
5B 、5C、5D所示偽造之署押，均沒收。
    事  實
一、戊○○以其弟己○○（即「哈尼噶照」）名義於臺北縣永和
    市○○路 ○段7號3樓設立昱勳國際有限公司（以下簡稱「昱
    勳公司」），實際負責該公司業務，從事代辦信用卡之業務
    ，詎戊○○於代客戶申請信用卡時，竟萌生歹念，基於行使
    偽造私文書之概括犯意及意圖為自己不法所有之常業詐欺犯
    意，自民國（下同）91年12月間某日起至93年 9月間某日止
    ，連續在昱勳公司，未經附表一編號 1、3、4、6、7、8、9
    所示被害人寅○○、己○○、丁○○○、癸○○、乙○○、
    甲○○、壬○○（起訴書誤繕為徐佳杉）等人之同意，冒用
    被害人寅○○、己○○、丁○○○、癸○○、乙○○、甲○○及壬○○之名義，填載如附表一所示信用卡或現金卡申請
    書，並偽造被害人等之署押於該申請書上，持向如附表一各
    所示之發卡銀行申請信用卡或現金卡，致該等銀行承辦職員
    陷於錯誤，而准予發卡。戊○○於取得各該所冒名申辦之信
    用卡後，復偽造被害人寅○○、己○○、丁○○○、癸○○
    、乙○○、甲○○、壬○○等人之署押於該等信用卡背面簽
    名欄上，而偽造完成令人足以知悉係表示寅○○、己○○、
    丁○○○、癸○○、乙○○、甲○○、壬○○等人在該信用
    卡有效期限內有權使用該信用卡之辨識及識別文書後，旋於
    附表二編號1Ａ、1Ｂ、1Ｃ、1Ｄ、1Ｅ、1Ｆ、6Ａ、6Ｂ、6
    Ｃ、7Ａ、9Ａ、3Ａ所示時間，在如附表二各所示之特約商
    店，佯以被害人寅○○、己○○、丁○○○、癸○○、乙○○、甲○○、壬○○等人之名義，使用上開所申辦之信用卡
    為消費，並偽簽如附表二所示被害人等之署押於刷卡簽帳單
    上，持交不知情之特約商店之店員而行使之，致各該特約商
    店之店員不疑有他，而交付其刷卡購得之物品；或向銀行申
    辦信用卡以代償他行信用卡之帳款，以免遭銀行追償致使案
    件爆發；或以上開所申辦之信用卡前往銀行所設置之自動櫃
    員機，鍵入信用卡預借現金密碼，使該自動付款設備辨識系
    統陷於錯誤，誤認其係有正當權源持卡人，以該不正方法從
    自動付款設備取得各該金融機構之現款；以上均足生損害於
    上開被害人、發卡銀行及各該特約商店，戊○○並以此不法
    所得供其生活之資，恃之維生，以之為常業。嗣於94年4月7
    日16時5分許，在臺北縣永和市○○路90號6樓經警查獲，並
    扣得信用卡及現金卡共25 張、乙○○、林秀娟身分證各1張
    、乙○○支票本1本、印章12 顆、申請信用卡資料1箱（約
    1000多份），因而查悉上情。
二、午○○於91年 7月起受僱於昱勳公司擔任業務經理，負責信
    用卡申請書的公司內部審核，從事代辦信用卡之業務，詎其
    於受其弟巳○○委託代為申請信用卡及現金卡時，竟萌生歹
    念，基於行使偽造私文書之概括犯意及意圖為自己不法所有
    之常業詐欺犯意，明知未經其母辰○○○之同意，竟於申請
    巳○○之信用卡及現金卡時另冒用其母辰○○○之名義，填
    載如附表一編號 2所示之信用卡或現金卡申請書，並偽造辰
    ○○○之署押於該申請書上，持向如附表一編號 2所示發卡
    銀行申請信用卡或現金卡，致該等銀行承辦職員陷於錯誤，
    而准予發卡。午○○於取得上開所申辦之信用卡後，復偽造
    辰○○○及巳○○之署押於以辰○○○及巳○○名義所申請
    如附表一編號2、5所示之信用卡背面簽名欄上，而偽造完成
    令人足以知悉係表示辰○○○及巳○○在該信用卡有效期限
    內有權使用該信用卡之辨識及識別文書後，旋於附表二編號
    2A、2B、2C、2D、2E、5A、5B、5C、5D所示時間，在如附表
    二編號2A、2B、2C、2D、2E、5A、5B、5C、5D各所示之特約
    商店，冒用辰○○○及巳○○之名義，使用上開所申辦之信
    用卡為消費，佯以辰○○○及巳○○之名義，使用上開所申
    辦之信用卡為消費，並偽簽如附表二所示被害人之署押於刷
    卡簽帳單上，持交不知情之特約商店之店員而行使之，致各
    該特約商店之店員不疑有他，而交付其刷卡購得之物品；或
    向銀行申辦信用卡以代償他行信用卡之帳款，以免遭銀行追
    償致使案件爆發；或以上開所申辦之信用卡前往銀行所設置
    之自動櫃員機，鍵入信用卡預借現金密碼，使該自動付款設
    備辨識系統陷於錯誤，誤認其係有正當權源持卡人，以該不
    正方法從自動付款設備取得各該金融機構之現款；以上均足
    生損害於上開被害人、發卡銀行及各該特約商店，午○○並
    以此不法所得供其生活之資，恃之維生，以之為常業。嗣經
    警循線查獲，因而查悉上情。
三、案經寅○○、辛○○、壬○○、國泰世華商業銀行股份有限
    公司、台新國際商業銀行股份有限公司、中華商業銀行股份
    有限公司、英商渣打銀行股份有限公司、聯邦商業銀行股份
    有限公司、中國信託商業銀行股份有限公司、復華商業銀行
    股份有限公司、玉山商業銀行股份有限公司、中國國際商業
    銀行股份有限公司、美商花旗銀行股份有限公司、日盛商業
    銀行股份有限公司訴由臺北縣政府警察局中和分局報請臺灣
    板橋地方法院檢察署檢察官偵查起訴。
    理  由
一、訊據上訴人即被告戊○○供承有以其弟己○○（即「哈尼噶
    照」）名義在臺北縣永和市上址設立昱勳公司，而由其實際
    負責該公司業務，從事代辦信用卡、現金卡等業務，而於上
    開時間未經其母丁○○○、其弟哈尼噶照及吳佳穎（原名「
    乙○○」）之同意，冒用其等名義，向附表一編號3、4、7
    所示之銀行申請信用卡、現金卡，並於收受銀行核發之信用
    卡、現金卡後，偽造渠等之署押於各該信用卡之背面簽名欄
    上，旋並持以消費、貸借現金或償還他行信用卡之帳款等事
    實，核與證人即被害人丁○○○、哈尼噶照及吳佳穎分別於
    原審法院審理時證述之情節相符，依證人哈尼噶照於原審法
    院審理時證稱：戊○○是伊姊姊，伊之前有同意戊○○拿伊
    的證件去設立公司，但伊不知道公司經營的內容，所以戊○○有伊的證件。而伊的卡都是自己申請的，沒有委託戊○○
    申請過；因為戊○○是伊姊姊，所以她可能拿伊的資料去申
    請，但伊從來沒有收到過卡片。後來聯邦銀行、渣打銀行及
    中華銀行打電話來催繳，伊才知道戊○○有用伊的名義申辦
    信用卡。戊○○如果要拿伊的證件去辦信用卡，事先應該要
    經過伊的同意才可以，但伊沒有同意；壬○○是伊朋友，但
    伊沒有拿壬○○的證件給戊○○辦信用卡云云（見原審卷第
    198至200頁）；證人丁○○○於原審法院審理時證稱：戊○○是伊女兒，伊事前不知道戊○○有用伊的名義辦信用卡，
    最近有銀行打電話到家裡催繳伊才知道。因為伊沒有申請過
    信用卡，之前收到帳單以為是詐騙集團，所以都撕掉也不理
    會。後來是警察和法院通知，伊才問伊兒子哈尼噶照，他才
    告訴伊是戊○○用伊名義申請的云云（見原審卷第201頁）
    ；證人吳佳穎於原審法院審理時證稱：伊認識戊○○，但戊○○沒有跟伊說要辦信用卡的事，她有一次到花蓮找伊，說
    要幫伊辦低收入戶，就把伊的身分證、印章、戶口名簿拿走
    ；後來銀行、法院通知說伊有辦信用卡，伊才知道這件事；
    伊不曾委託戊○○用伊的名字辦信用卡，戊○○也沒有拿申
    請文件給伊，伊也沒有填寫過信用卡、現金卡的申請書云云
    （見原審卷第203、204頁）。至被告戊○○雖否認有冒用附
    表一編號1、6、8、9所示被害人寅○○、癸○○、甲○○、
    壬○○等人名義申請信用卡暨持以冒刷渠等信用卡之犯行，
    辯稱：有些是他們本人自己同意辦的，伊沒有盜辦他們的信
    用卡盜刷，有些伊根本不知情云云，惟查：
(一)被害人寅○○、癸○○、甲○○、壬○○等人並無填寫如附
    表一編號1、6、8、9所示各銀行之信用卡、現金卡之申請書
    ，而向各該銀行申請核發信用卡、現金卡等情，業據證人即
    被害人寅○○、癸○○、甲○○、壬○○等人分別於偵查及
    原審法院審理時證述綦詳在卷，依證人寅○○於原審法院審
    理時證稱：伊從來沒有申請過信用卡，現在也沒有信用卡，
    渣打銀行、中國商業銀行、中國信託銀行、聯邦銀行、玉山
    銀行等銀行的信用卡申請書都不是伊填的，伊也沒有簽名，
    伊也沒有住在申請書上所載之台北縣永和市○○路○段7號3
    樓（即昱勳公司地址），不知道為何警方會在昱勳公司查到
    伊的信用卡，伊也不曾收過銀行的催收電話。是後來想以分
    期付款之方式購買機車時，車行老闆查伊的信用紀錄，發現
    伊有辦信用卡，經伊通知銀行後已取消所有信用不良紀錄云
    云（見原審卷第189至191頁）。而該以證人寅○○名義所申
    辦之信用卡及帳單均係寄至昱勳公司地址乙節，亦有寅○○
    於上揭銀行之申請書對帳單，傳真查詢國內各類掛號郵件查
    詢單、信用卡月結單、掛號號碼查詢結果資料等附卷可參（
    見94年度偵字第6010號卷一第127至134、146至154 、181至
    214、245至258頁；卷二第59至65、90至107、179至191、19
    6至468頁）；又證人癸○○於原審法院審理時證稱：伊只有
    辦過聯邦銀行的國民現金卡，伊不認識戊○○，沒有將證件
    交給他人或委託他人辦卡，也沒有在申請書上簽名，申請書
    上所寫的朋友乙○○（即證人「吳佳穎」原名）伊不認識，
    王龍仁則是伊姊夫，但申請書上的字跡也不是伊姊夫的。伊
    不知道伊的信用卡為何會在昱勳公司被查獲，伊從90年起就
    一直住在法鼓山，沒有辦信用卡云云（見原審卷第194至196
    頁），而證人王龍仁於原審法院審理時證稱：伊與戊○○一
    家都是朋友，所以認識，伊知道戊○○他們在台北有開過信
    用卡的委託公司，但正確名稱不清楚。伊先前因信用卡破產
    ，所以都不談論這種問題；0000000000是伊使用的手機號碼
    ，因為伊有給戊○○名片，所以她知道伊的電話云云（見原
    審卷第189至191頁），茲查依癸○○名義所填寫之聯邦銀行
    現金卡申請書所載，其所申請之現金卡若經核發，卡片係寄
    送至昱勳公司地址，其後各月帳單亦係寄送至昱勳公司，此
    有上開申請書及帳單等件附卷可查（見94年度偵字第6010號
    卷三第133、138至160頁），被告戊○○辯稱癸○○之申請
    書係其姊夫王龍仁拿來辦的云云，應非事實，而無足採；另
    證人甲○○於原審法院審理時證稱：伊只有一次請同事幫伊
    找人代辦中國信託及台新銀行的加油卡，申請書都是伊自己
    填的，再交給該友人送件，應該是請戊○○他們公司代辦的
    。但伊沒有辦過聯邦銀行之信用卡。後來聯邦銀行打電話給
    伊，說伊的資料被盜用，伊有去問承辦行員張力平，他說該
    份申請書是他朋友交給他的，他朋友在開代辦公司，他會找
    他朋友處理；之後戊○○有打電話給伊，說可能是他們員工
    盜用的，她會再查，但後來戊○○就沒再與伊聯絡云云（見
    原審卷第196 至198頁）；證人壬○○於原審法院審理時證
    稱：伊認識戊○○，她是伊朋友哈尼噶照的姊姊，伊有辦過
    一張聯邦銀行的信用卡，但渣打銀行、花旗銀行之信用卡伊
    並沒有申請，也沒有人跟伊說，後來伊也沒有收到帳單。是
    後來有收到花旗銀行的存證信函，伊覺得奇怪，才問戊○○
    ，戊○○就說是一個叫「徐佳杉」的人誤拿了伊的信用卡，
    她會告訴那個人不要再用了；但後來花旗銀行還是一直來催
    繳云云（見原審卷一第191至194頁），是證人寅○○、癸○○、甲○○、壬○○等人確無申請本件附表一編號1、6、8
    、9各所載之信用卡、現金卡等，應堪認定。
(二)被告戊○○雖以上揭情詞置辯，然查昱勳公司係以經辦信用
    卡送件申請為唯一業務，於受客戶委託代辦信用卡、現金卡
    後，若經銀行核發卡片，或客戶持卡消費之每月帳單，均應
    寄送予客戶收受，始符常理，茲本件依上被害人寅○○、癸○○、甲○○、壬○○等人所述，渠等並無申請如附表一編
    號1、6、8、9所示各銀行之信用卡、現金卡，亦無持系爭信
    用卡、現金卡消費，詎本件被害人寅○○等人之信用卡、現
    金卡申請書上所載信用卡、現金卡，均係寄送至昱勳公司之
    地址，暨之後持卡消費之每月帳單，亦係寄送至昱勳公司之
    地址，顯見昱勳公司有冒用被害人寅○○等人名義申請上開
    銀行信用卡、現金卡，並持以消費之事實，而查被告戊○○
    既係昱勳公司之實際負責人，對此實難諉為不知，且被告戊○○並未能提出確切證據證明該等信用卡係遭昱勳公司何員
    工收受並持以冒刷消費，被告戊○○嗣並代償被害人壬○○
    遭冒刷之金額，顯見以被害人寅○○、癸○○、甲○○、壬○○等人名義所申請如附表一編號1、6、8、9各所載之信用
    卡、現金卡，係被告戊○○所冒名申請，暨持之以消費、貸
    借現金或代償其他款項之用，被告戊○○所辯被害人寅○○
    、癸○○、甲○○、壬○○等人遭冒名申請信用卡、現金卡
    ，暨持之以消費等，伊並不知情云云，要係卸責之詞，而無
    足採。
(三)此外，並有如附表一、二所示被害人之申請書、簽單、提款
    機監視器影像翻拍照片、搜索、扣押筆錄、扣押物品目錄表
    、切結書、信用卡月結單、對帳單、消費明細表、掛號郵件
    查詢、存證信函、歸戶查詢資料、銀行批覆書、聲明書、催
    收通知書、支付命令聲請狀、受理刑事案件報案三聯單、兆
    豐國際商銀96年1月10日（96）兆銀字卡第00 19號函、英商
    渣打銀行台北分公司96年1月9日（96）渣信字第0031號函、
    美商花旗銀行96年1月10日（96）消控字第0033號函、國泰
    世華商業銀行消費金融事業處企劃推廣部96年1月16日國世
    企推字第0960000002號函、玉山銀行個人金融事業處96年1
    月17日玉山個（管）字第07010904號函、復華商業銀行96年
    1月16日復信卡字第0960000213號函、聯邦銀行96年1月19日
    （96）聯銀信卡字第0188號函、日盛銀行96年1月26日（96
    ）日銀字第0962000156 0號函及香港商香港上海匯豐銀行股
    份有限公司97年7月2（97）港匯銀總字第4239號函暨所附資
    料等在卷可稽（見94年度偵字第6010號卷一第19至20、73至
    85、106至164、16 6至258、294至320、卷二第16至21、25
    至85、90至107、111至126、130至143、155、179至191、19
    6至468；卷三第40至43、51、66至82、109至120、133至163
    ；94年度交查字第14 26號卷第3至21頁、96年度他字第217
    號卷第3至21頁；原審卷一第63至120頁；本院卷）。
  綜上，被告戊○○所辯各節要係卸責之詞，不足採信，事證明
  確，被告戊○○上開犯行，均堪以認定。
二、訊據上訴人即被告午○○就犯罪事實二所載犯行，供承不諱
    在卷，而證人即被害人辰○○○、巳○○如何遭被告以上述
    方式冒名（被害人辰○○○部分）申請信用卡，嗣於信用卡
    背面簽名欄冒簽渠等姓名，暨持之以消費、貸借現金（詳如
    附表二編號2A、2B、2C、2D、2E、5A、5B、5C、5D所示）等
    情，並據證人即被害人辰○○○、巳○○分別於偵查中及原
    審法院審理時證述明確在卷，依證人辰○○○於偵查中具結
    證稱：伊沒有到銀行辦過信用卡  或現金卡，也沒有請人代
    辦；伊也沒有請伊兒子午○○幫伊辦卡，午○○也沒有告訴
    伊說他要幫伊辦卡的事；午○○有向伊拿過證件，因為他說
    他要辦離婚，伊也有問他為何要身分證。中華銀行、聯邦銀
    行、渣打銀行、日盛銀行的信用卡申請書都不是伊寫的云云
    （見94年度偵字第6010號卷三第45至46頁）；而證人巳○○
    於原審法院審理時證稱：伊自己有申請過美國運通的信用卡
    ，91、92年的時候，當時伊還是職業軍人，午○○跟伊說他
    在信用卡中心工作，要做業績，所以伊就把伊的身分證件交
    給他辦理信用卡，後來伊有收到國泰世華、中華銀行、聯邦
    銀行的信用卡，都有正常使用，其他的信用卡都不是伊用的
    。當初伊並沒有限定午○○幫伊辦幾張卡，伊也不記得伊自
    己填過幾張信用卡申請書，伊也不能確定可以辦幾張卡出來
    ，不清楚銀行到底核發了幾張卡，但是最後伊只有收到三張
    卡，午○○當時有跟伊說如果信用卡核發下來，他缺錢要先
    拿去用，但是伊不同意，後來銀行來找伊的時候，才發現有
    的申請書上的資料不是伊的資料，消費也都不是伊消費的云
    云（見原審卷二第185至189頁）。此外，並有如附表一編號
    2、5、附表二編號2A、2B、2C、2D、2E、5A、5B、5C、5D所
    示被害人之申請書、簽單、切結書、信用卡月結單、對帳單
    、消費明細表、歸戶查詢資料、銀行批覆書、聲明書、催收
    通知書、英商渣打銀行台北分公司96年1月9日（96）渣信字
    第0031號函、國泰世華商業銀行消費金融事業處企劃推廣部
    96年1月16日國世企推字第0960000002號函、聯邦銀行96年1
    月19日（96）聯銀信卡字第0188號函、日盛銀行96年1月26
    日（96）日銀字第09620001560號函及所附資料等在卷可稽
    。是被告午○○上揭自白，堪認與事實相符，事證明確，被
    告午○○上開犯行，洵堪認定。
三、按刑法上所謂常業犯，指犯反覆以同種類行為為目的之社會
    活動之職業性犯罪而言，至犯罪所得之多寡或盈虧、經營時
    日之長短，是否恃此犯罪為唯一之謀生職業，均非所問，縱
    令兼有其他職業，仍無礙於該常業犯罪之成立。且刑法上之
    常業犯，只須有賴某種犯罪為生活，而有事實上之表現為已
    足，不以犯罪時間之長短為標準，亦不以專賴該犯罪為唯一
    生活依憑之必要（參照最高法院 85年台上字第510號判例、
    88年台上字第2916號判決意旨）。查被告戊○○、午○○各
    冒用被害人丁○○○等人、辰○○○之名義申請如附表一所
    示之信用卡、現金卡，暨持各該信用卡、現金卡，冒用被害
    人等人之名義為消費、貸借現金或清償他行信用卡之費用（
    詳如附表二所示），以此被告戊○○、午○○各所因而詐騙
    之次數多次，所得之金額非少，顯見被告戊○○、午○○均
    有以此詐騙所得供渠等生活之資，恃以維生，並以之為常業
    甚明。而查被告戊○○、午○○行為後，刑法第340條常業
    詐欺罪之規定，業於94年2月2日修正公布刪除，並於95年7
    月1日施行，惟本件被告所犯本罪之時間在刑法修正施行前
    ，而依當時常業詐欺罪之規定，其法定本刑為一年以上七年
    以下有期徒刑，得併科新台幣五萬元以下罰金，刑法修正後
    ，因常業犯已經刪除，應將所犯詐欺數罪分論併罰，合併計
    算其法定最高本刑，本件被告所為詐欺犯行非僅其一，若依
    數罪併罰論處，其應而所量處之刑顯較原常業犯之法定刑為
    重，依刑法第2條第1項之規定，比較新、舊法結果，以修正
    前刑法常業詐欺罪之規定較有利於被告二人。是核被告戊○○、午○○二人所為，均係犯刑法第340條之常業詐欺罪、
    第339條之2第1項之以不正方法由自動付款設備取得他人之
    財物罪及同法第216條、第210條之行使偽造私文書罪。至被
    告戊○○、午○○二人偽造署押之行為，係偽造私文書之部
    分行為，且應為行使偽造私文書之高度行為所吸收，均不另
    論罪。至公訴意旨雖認被告戊○○、午○○就本件犯行均具
    有犯意聯絡及行為分擔，應同論以共同正犯，惟查被告戊○○及午○○分別係昱勳公司之實際負責人及業務經理，於昱
    勳公司代客戶辦理信用卡及現金卡之際，渠等分別以至親之
    母親或弟妹等人名義，冒名申請信用卡及現金卡，嗣並各持
    所冒名申請之信用卡刷卡消費，已難認事先即有所謀議，另
    以被害人寅○○、癸○○、壬○○等人名義申請之本件信用
    卡等，於寄至昱勳公司後遭持以冒刷消費，而被告戊○○並
    未能提出確切證據證明該等信用卡係遭昱勳公司何員工持以
    冒刷消費，被告戊○○嗣並代償被害人壬○○遭冒刷之金額
    ，嗣被告午○○並自92年5月間即已自昱勳公司離職，此據
    被告午○○、戊○○供述在卷，而依本件冒用被害人寅○○
    、癸○○、壬○○等人名義申請之如附表編號一所示之信用
    卡、現金卡，暨所遭他人持以冒刷消費或貸借現金之時間均
    在92年5月之後（詳如附表二編號1Ａ、1Ｂ、1Ｃ、1Ｄ、6Ａ
    、6Ｂ、6Ｃ、9Ａ），此外並查無其他證據足資證明被告午
    ○○知悉或有參予此部分犯行，自難認被告戊○○、午○○
    二人就本件犯行均同具犯意聯絡及行為分擔，而應論以共同
    正犯，公訴人此部分所認，容有誤會。而查被告戊○○、午
    ○○二人行為後，刑法第55條牽連犯及第56條連續犯之規定
    ，業於94年2月2日修正公布刪除，並於95年7月1日施行，被
    告午○○基於行使偽造私文書及以不正方法由自動付款設備
    取得他人之財物之概括犯意，以相似之手段，在緊接之時間
    ，各先後數次觸犯構成要件相同之行使偽造私文書及以不正
    方法由自動付款設備取得他人之財物之犯行，依修正前刑法
    第56條之規定，本應依連續犯之規定各論以一罪，惟因行為
    後新法業已刪除連續犯之規定，此刪除雖非犯罪構成要件之
    變更，但顯已影響行為人刑罰之法律效果，自屬法律有變更
    ，依刑法第2條第1項規定，比較新、舊法結果，仍應適用較
    有利於被告二人之行為時法即舊法，就被告戊○○、午○○
    各論以連續犯之一連續行使偽造私文書罪及一連續以不正方
    法由自動付款設備取得他人之財物罪（參照最高法院95年第
    8次刑事庭會議決議），並加重其刑。被告戊○○、午○○
    所犯上開常業詐欺罪、論以一罪之連續行使偽造私文書罪及
    連續以不正方法由自動付款設備取得他人之財物罪，依修正
    後刑法之規定，均應分論併罰，而被告戊○○、午○○所犯
    上開各罪間，均具有方法結果之牽連關係，依修正前即行為
    時刑法第55條牽連犯規定，應從一重處斷，是比較新舊法之
    規定，以修正前之規定較有利於被告二人，並依適用法律不
    宜割裂原則，同應適用修正前即行為時刑法第55條牽連犯之
    規定，均從一重之常業詐欺罪處斷。又檢察官請求併案審理
    部分，其中雖有部分事實未據起訴（另有部分事實與原起訴
    事實同一），惟此部分犯罪事實與起訴之事實間具有裁判上
    一罪關係，本院自應併予審理，附此敘明。又被告二人行為
    後，刑法第33條第5款有關罰金之最低數額部分，所定之貨
    幣單位原為銀元，修正前刑法第33條第5款規定：「罰金：
    （銀元）1元以上」，而銀元與新臺幣間之折算，依現行法
    規所定貨幣單位折算新臺幣條例規定，以銀元1元折算新臺
    幣3元；修正後刑法第33條第5款則規定：「罰金：新臺幣1
    千元以上，以百元計算之」；經比較新舊法之規定，修正後
    刑法第33條第5款所定罰金之最低數額，較之修正前提高，
    而以修正前刑法第33條第5款之規定有利於被告，並依適用
    法律不宜割裂原則，同應適用修正前即行為時刑法之規定。
    原審以被告戊○○、午○○上述犯行事證明確，予以論罪科
    刑，固非無見，惟查：（一）被告戊○○就被告午○○冒用
    被害人辰○○○名義申請信用卡、現金卡，及持被害人辰○○○及巳○○之信用卡、現金卡刷卡消費或貸借現金等犯行
    ，暨被告午○○就被告戊○○所犯上揭犯行，並非均同具有
    犯意聯絡及行為分擔，而均應論以共同正犯，原審認被告戊○○、午○○二人就本件犯行均具有犯意聯絡及行為分擔，
    均應論以共同正犯，其論斷尚有未洽，（二）被告戊○○、
    午○○二人分別犯上揭犯行，並無積極證據足認被告二人有
    與昱勳公司其他姓名、年籍不詳之成年員工共犯本件犯行，
    公訴意旨亦未認被告二人有與昱勳公司其他姓名、年籍不詳
    之成年員工共犯本件犯行，原審雖認被告戊○○、午○○二
    人有與其他姓名、年籍不詳之成年員工共犯本件犯行，惟並
    未提出何論據之理由，亦有未洽；（三）被告戊○○冒用被
    害人己○○名義申請信用卡後，並有持以冒刷消費如附表二
    3Ａ所示之事實，原審就此係屬被告戊○○所犯常業詐欺罪
    之部分犯行疏未併予審理，同有未洽，檢察官上訴意旨以被
    告二人另涉犯涉冒用被害人丙○○等人名義申請信用卡、現
    金卡，並持以冒刷等犯行，暨被告戊○○上訴意旨否認有冒
    用被害人寅○○、癸○○、甲○○、壬○○等人名義申請信
    用卡暨持以冒刷等犯行，固無理由，惟被告午○○上訴意旨
    否認有與被告戊○○共犯上揭犯行，則非無理由，則原判決
    既有可議，自應由本院予以撤銷改判，爰審酌被告戊○○、
    午○○之素行、犯罪之動機、目的、手段，各所詐欺取財之
    時間、程度，因而所獲得之利益，被害人之人數，因而所致
    生之危害，嗣並各清償所詐得之部分款項，暨被告二人犯後
    或坦承全部或坦承部分犯情等一切情狀，就被告戊○○、午
    ○○二人各量處有期徒刑一年二月及一年。而查被告戊○○
    、午○○所犯之修正前刑法第340條之常業詐欺罪，固屬中
    華民國96年罪犯減刑條例所規定不予減刑之罪名，惟經本院
    量處有期徒刑一年六月以下而合於該減刑條例之規定，均依
    中華民國96年罪犯減刑條例第2條第1項第3款之規定，減為
    有期徒刑七月及六月。至如附表一、二所示偽造之署押，均
    應依刑法第219條之規定沒收之。
四、公訴意旨另以：被告戊○○、午○○二人除各犯如犯罪事實
    欄所載之犯行外，並有偽造巳○○之署押申請信用卡，另冒
    用被害人辛○○、庚○○、子○○、黃秀琴、丑○○、楊孟
    涵、卯○○等人之名義，申請信用卡、現金卡，暨持以盜刷
    、盜用信用卡、現金卡等犯行，因認被告二人就此部分亦涉
    有刑法第340條之常業詐欺罪、同法第339條之2第1項之以不
    正方法由自動付款設備取得他人之財物罪及同法第216條、
    第210條之行使偽造私文書罪嫌云云。
五、按犯罪事實，應依證據認定之，無證據不得認定犯罪事實，
    刑事訴訟法第154條第2項定有明文。又刑事訴訟上證明之資
    料，無論為直接或間接證據，均須達於通常一般之人均不致
    有所懷疑，而得確信其為真實之程度，始得據為有罪之認定
    ，若其關於被告是否犯罪之證明未能達此程度，而有合理懷
    疑之存在，致使無從形成有罪之確信，根據「罪證有疑，利
    於被告」之證據法則，即不得遽為不利被告之認定（參照最
    高法院76年台上字第4986號判例意旨）。其以情況證據（即
    間接證據）斷罪時，尤須基於該證據在直接關係上所可證明
    之他項情況事實，本乎推理作用足以確證被告有罪，方為合
    法，不得徒憑主觀上之推想，將一般經驗有利被告之其他合
    理情況逕予排除（參照最高法院32年上字第67號判例意旨）
    。
六、經查：
(一)就被害人巳○○部分：依被害人即證人巳○○於原審法院審
    理時證稱：當時午○○跟我說他在信用卡中心工作，要做業
    績，所以伊就把資料提供給他做業績，並沒有限定午○○辦
    幾張卡，伊也不記得伊自己填過幾張信用卡申請書，伊不知
    道銀行到底核發了幾張卡，但是最後伊只有收到三張卡，午
    ○○當時有跟伊說如果信用卡核發下來，他缺錢要先拿去用
    ，但是伊不同意云云（見原審卷二第188至189頁），本件證
    人巳○○確曾同意被告午○○為其申辦信用卡，不限銀行及
    張數，是以公訴人指訴被告午○○有冒用巳○○名義申辦信
    用卡之行使偽造私文書犯行一節，容有誤會，至被告戊○○
    就被告午○○是否有冒用其弟即巳○○之名義申辦信用卡等
    情，事先並不知情，此已如上述，況被告午○○既不成立此
    部分犯行，自無與被告午○○共犯此部分行使偽造私文書犯
    行之可言。至被告午○○未得巳○○之同意，而在其信用卡
    背面簽名，並持以刷卡消費使用等行為，自仍成立常業詐欺
    、行使偽造私文書及以不正方法由自動付款設備取得他人之
    財物等罪，業見前述，附此說明。
(二)就被害人辛○○部分：依辛○○聯邦國民現金卡申請書及渣
    打銀行之信用卡申請書以觀（見 94年度偵字第16010號卷一
    第115頁、卷二第241至245頁），該2份申請書上所記載之戶
    籍地址均為「臺北縣三重市○○里○○街72號 5樓」，現居
    地則載為「臺北縣中和市○○路 ○段70巷31號」，卡片寄送
    地址則均為寄現居地，查上開二地址均與址設臺北縣永和市
    之昱勳公司無關。且依證人即被害人辛○○於警詢、偵查中
    之證述（見同上偵查卷一第25至27、卷三第30至31頁），亦
    僅係證稱其遭他人冒名申辦信用卡及盜用等語，並不能據以
    推論即係被告二人所為。另依卷附提款機監視錄影機拍攝之
    盜用信用卡預借現金之畫面以觀（見同上偵查卷二第155 頁
    ），固可辨認該提款之人應係被告戊○○無誤，惟該監視器
    畫面之提款時間係在93年 2月2日11時6分許，然依起訴書附
    表所載，被害人辛○○遭盜刷之信用卡於該日並無任何消費
    或預借現金之紀錄，是前開監視器畫面亦不能證明被告2 人
    與被害人辛○○所受前開損害有何關聯性。綜上，本件既查
    無何其他積極證據足資證明被告二人有冒用辛○○名義申辦
    信用卡，暨持之以消費、貸借現金，本院自難遽認被告2 人
    確涉有此部分犯行。
(三)就被害人庚○○部分：
  1.就被害人庚○○之中華銀行東森得意卡申請書（見同上偵查
    卷二第13頁）之記載以觀，其上所載申請人庚○○之住址係
    在「南投縣埔里鎮○○路261巷11號11樓之1」，職業欄「鳴
    華代書事務所」亦在南投地區，核其情狀尚難認與被告2人
    所經營位於臺北縣永和市之昱勳公司有何關聯。
  2.就被害人庚○○之復華銀行白金卡申請書（見同上偵查卷二
    第227至228頁）之記載，其勾選核發信用卡後之寄送地址固
    為昱勳公司，惟依卷附該卡片之消費資料以觀，多係因搭乘
    飛機，在台北航空站、花蓮航空站刷卡購買復興航空公司之
    機票等消費，而衡諸吾國社會常情，購買機票搭乘飛機需核
    對身分證件，尚難持冒名他人之信用卡代刷機票，故本件前
    開復華銀行白金卡應係庚○○自己持卡消費使用。
  3.另依被害人庚○○之渣打銀行信用卡申請書（見同上偵查卷
    一第 259頁）之記載以觀，核發信用卡後之寄送地址固為昱
    勳公司，惟該份信用卡已註明係用以代償積欠他行之債務，
    故衡情應屬庚○○本人所申請，否則被告 2人冒庚○○之名
    申請信用卡，卻用以清償庚○○個人之債務，毫無盜用之實
    益，其不合理處實顯而易見。
  4.此外，依卷附被害人癸○○台新銀行代償卡申請書所載（見
    同上偵查卷三第 133頁），該份申請書之業務員即為「庚○○」無誤。是本件被告戊○○辯稱庚○○是昱勳公司的員工
    ，庚○○的信用卡應該是其自己申請使用的一節，尚非無據
    。
  5.末查，本件被害人庚○○並未對被告 2人提出告訴，亦未曾
    於警詢、偵查中到場製作筆錄，復經原審法院審理時屢傳不
    到，若庚○○確曾遭被告 2人冒名申辦信用卡盜用，又豈有
    如此不聞不問之理，是本院綜上調查證據結果，自難遽認被
    告2人確涉有此部分犯行。
(四)就被害人子○○部分：公訴意旨據以認被告 2人有冒用子○○名義申辦信用卡使用一節，除中華銀行函片一紙（見94年
    度偵字第6010號卷二第21頁）載明該銀行有受害外，別無其
    他書證或供述證據加以佐證。且依上開函片所載，該行客戶
    子○○申請信用卡之寄送地址為：臺北市○○區○○里○○
    街46號3樓，帳單寄發地址則為：臺北市○○區○○路210號
    2 樓，均難認與設於臺北縣永和市之昱勳公司有何關聯，本
    院自難遽認被告2人確涉有此部分犯行。
(五)就被害人黃秀琴部分：公訴意旨雖認被告二人有冒用黃秀琴
    名義申辦信用卡使用云云，惟查，依黃秀琴渣打銀行信用卡
    申請書（見同上偵卷二第 216頁）之記載以觀，黃秀琴之住
    址記載為「臺北市○○區○○路 1段281號3樓」，職業則為
    「家管」，並勾選如核卡應寄上開住址，是本件渣打銀行若
    有核發信用卡，該信用卡亦係寄至臺北市○○區○○路 1段
    281號3樓，與址設臺北縣永和市之昱勳公司尚難認有何關聯
    性，此外，復查無其他書證或供述證據加以佐證，本院自難
    遽認被告2人確涉有此部分犯行。
(六)就被害人丑○○部分：證人丑○○於原審法院審理時到庭證
    稱：伊是經過湯秀蘭的介紹到昱勳公司兼差，伊只是掛名，
    另外還有楊孟涵也是伊朋友，是做直銷認識的，都有在昱勳
    公司兼差，伊以前有復華銀行的信用卡，也有合作金庫的信
    用卡，復華銀行信用卡申請書是伊自己寫的沒有錯，申請書
    上的地址是伊以前住的地方，我也有收到卡片，至於是何人
    幫伊辦的，因為時間太久，已經忘記了云云（見原審卷一第
    182至185頁）。足見本件公訴人所指丑○○之信用卡，實際
    上並非被告二人所冒名申辦使用，而係丑○○本人申辦使用
    無疑，是本院自難認被告2人就此部分亦成立犯罪。
(七)就被害人楊孟涵部分：依楊孟涵之復華銀行白金卡申請書以
    觀（見同上偵查卷一第 280頁），該信用卡申請書上住址欄
    記載為「臺北縣士林區○○路428巷41號2樓」，職業則記載
    為在「高龍通信股份有限公司」上班，而該公司係址設臺北
    市○○○路145巷5號2樓；另該份申請書係勾選如核卡應寄
    上開公司地址。惟上開二個地址均難認與址設臺北縣永和市
    之昱勳公司有何關聯。而楊孟涵曾於昱勳公司擔任兼職人員
    一節，亦經證人丑○○證述如前。此外，楊孟涵於本案亦未
    曾對被告2人提出告訴，亦未曾於警詢、偵查中到場製作筆
    錄，復經原審法院於審理時履傳不到，苟楊孟涵確有遭被告
    2人冒名申辦信用卡盜用，應無如此不聞不問之理，是本件
    被告戊○○辯稱：楊孟涵是昱勳公司的員工，她的信用卡應
    該是自己辦的云云，尚非全然無憑。綜上調查結果，本院自
    難遽認被告2人確涉有此部分犯行。
(八)就被害人卯○○部分：依卯○○之渣打銀行信用卡申請書以
    觀（見同上偵查卷一第197至198頁），該信用卡係代償他行
    債務用，住址記載為「臺北縣中和市○○路○段128巷9弄7-2
    號3樓」，職業則記載為在「昱勳公司」上班；惟該份申請
    書係勾選如核卡應寄上開住宅地址，而非公司地址。另被害
    人卯○○之戶籍地址確係在臺北縣中和市○○路○段128巷9
    弄7-2號3樓無誤一節，亦有個人戶籍資料查詢1紙附於原審
    卷可按。此外，卯○○於本案亦未曾對被告2人提出告訴，
    亦未曾於警詢、偵查中到場製作筆錄，復經原審法院於審理
    屢傳不到，是苟卯○○確有遭被告2人冒名申辦信用卡盜用
    ，豈有如此不聞不問之理，是被告戊○○辯稱：卯○○是渣
    打銀行業務員陳天寶介紹認識的，因為當時他想辦卡又沒有
    工作，才在職業欄填載是昱勳公司之員工云云，尚非全然無
    憑。綜上調查結果，本院自難遽認被告2人確涉有此部分犯
    行。
(九)就被害人丙○○部分：依被害人即證人丙○○於原審法院審
    理時證稱：伊有申請過中國信託、遠東、慶豐、花旗、協富
    、美國運通、中華銀行等信用卡，但復華銀行及聯邦銀行的
    卡是偽冒的，伊申請渣打銀行的信用卡被拒絕，接到渣打銀
    行的電話才知道這件事，那兩張卡片的申請書上所記載鶯歌
    鎮的地址不是伊的地址，伊報警查無此址。伊本人是在學校
    教書，沒有在路邊的攤位辦過信用卡，除了慶豐銀行的信用
    卡是伊之前讀書辦的以外，其他的信用卡都是陸續有人到學
    校幫忙辦的，卷附復華銀行的申請資料中有伊花旗銀行的信
    用卡影本，但伊並沒有用花旗銀行的信用卡去辦過別的卡，
    只有在美國運通一位劉先生來我們學校辦卡的時候，有要我
    們提出花旗銀行的信用卡，填載資料，這張花旗銀行的信用
    卡伊沒有遺失過，印象中是上開劉先生要我用另一張卡的良
    好紀錄來證明我沒有不良消費，但伊沒有注意他有影印我的
    信用卡，不過他有拿伊的身分證去影印；伊只有辦美國運通
    卡時，才有拿信用卡，其他都只有拿身分證而已；劉先生說
    他是美國運通公司的員工，之後伊也有收到美國運通卡，至
    於劉先生是否就是在庭的被告，伊不能確定，因為時間太久
    了云云（見原審卷二第179-182頁），依證人丙○○上揭證
    述，其所有之證件影本應係遭該自稱為美國運通公司的劉先
    生所冒用，尚難遽認係被告2人所為。另依被害人丙○○遭
    冒用之復華銀行及聯邦銀行信用申請書之記載（見96年度他
    字第217號卷第20頁；94年度偵字第6010號卷一第271頁），
    該2份申請書上請求銀行核卡後寄送之地址均為「臺北縣鶯
    歌鎮○○街17號」，衡情應係同一犯罪者所為，且與址設臺
    北縣永和市之昱勳公司尚無何關聯性可言。從而，本院自難
    遽認被告2人涉有此部分犯行。
七、綜上所述，依公訴人所提之相關證據，並無證據足資證明被
    告二人有前述犯行，而亦查無何積極證據足資證明被告二人
    涉有此部分犯行，被告戊○○、午○○二人所辯並無冒用該
    等人名義申請信用卡、現金卡，暨持之以冒刷消費、貸借現
    金云云，應堪採信，被告二人此部分犯行尚屬不能證明，惟
    此部分犯行與被告二人上開分別經本院論罪部分，具有刑法
    修正前連續犯之裁判上一罪關係，爰不另為無罪之諭知。
據上論斷，應依刑事訴訟法第369條第1項前段、第364條、第299
條第1項前段，刑法第2條第1項前段、修正前刑法第56條、第55
條、刑法第216條、第210條、第339條之2第1項，修正前刑法第
340條，刑法第219條，中華民國九十六年罪犯減刑條例第2條第1
項第3款、第7條，刑法施行法第1條之1，判決如主文。
本案經檢察官侯寬仁到庭執行職務。
中    華    民    國    97    年    9     月    4    日
                  刑事第五庭    審判長法  官  吳  敦
                                      法  官  陳春秋
                                      法  官  張傳栗
以上正本證明與原本無異。
如不服本判決，應於收受送達後十日內向本院提出上訴書狀，其
未敘述上訴之理由者並得於提起上訴後十日內向本院補提理由書
（均須按他造當事人之人數附繕本）。
                                      書記官  李佩真
中    華    民    國    97    年    9     月    4     日
附錄本案論罪科刑法條全文：
中華民國刑法第216條
行使第210條至第215條之文書者，依偽造、變造文書或登載不實
事項或使登載不實事項之規定處斷。
中華民國刑法第210條
偽造、變造私文書，足以生損害於公眾或他人者，處5年以下有
期徒刑。
中華民國刑法第339條之2
意圖為自己或第三人不法之所有，以不正方法由自動付款設備取
得他人之物者，處3年以下有期徒刑、拘役或1萬元以下罰金。
以前項方法得財產上不法之利益或使第三人得之者，亦同。
（修正前）中華民國刑法第340條
以犯第339條之罪為常業者，處1年以上7年以下有期徒刑，得併
科5萬元以下罰金。


司法院資訊處製作；財團法人民間司法改革基金會備份。
